【裁判字號】    98,訴,10
【裁判日期】    980626
【裁判案由】    給付工程款
【裁判全文】
臺灣基隆地方法院民事判決                98年度訴字第10號
原      告  也圖室內裝修設計有限公司
法定代理人  丁○○
訴訟代理人  劉興業律師
            鐘耀盛律師
複代理人    丙○○
                        之2
被      告  甲○○
訴訟代理人  陳金漢律師
上列當事人間請求給付工程款事件，本院於民國98年6月10日言
詞辯論終結，判決如下：
    主  文
被告應給付原告新台幣壹佰捌拾貳萬肆仟捌佰參拾伍元，及自民
國九十八年一月二十日起至清償日止，按年息百分之五計算之利
息。
訴訟費用新台幣壹萬玖仟壹佰壹拾柒元由被告負擔。
本判決於原告以新台幣陸拾萬元供擔保後，得假執行；但被告如
以新台幣壹佰捌拾貳萬肆仟捌佰參拾伍元為原告預供擔保，得免
為假執行。
    事實及理由
一、原告起訴主張：
(一)兩造於民國（下同）96年5月間簽訂承攬契約，約定由原告
    為被告施做門牌號碼為基隆市安樂區○○○路129巷18號5樓
    之住家及門牌號碼基隆市安樂區○○○街62巷230號地下之6
    之辦公室等2房屋之裝潢工程（下稱系爭工程），原告應分
    別依住家及辦公室裝潢設計平面圖及燈具圖施做，工程價款
    則約定採「實作實算」方式計算，經原告分別施做完工後，
    住家部分工程款計為1,091,191元，辦公室部分工程款計為
    1,233,644元，總計2,324,835元。詎被告於96年5月20日先
    支付30萬元、同年6月6日再支付20萬元後，就未再支付任何
    工程款項，尚積欠1,824,835元未付，迭經催討，被告均置
    之不理，為此提起本件訴訟，並陳明願供擔保請准宣告假執
    行等語。
(二)對被告答辯所為陳述略以：
  1.原告從未與被告口頭約定系爭工程之住家部分工程款60萬元
    、辦公室部分50萬元，惟系爭工程均係做全面性之裝潢，所
    需費用極大，原告絕無同意以被告所述金額施做之可能，被
    告此一主張顯然違背商業交易之常理；又原告承做系爭工程
    光支付下包廠商之成本費用即高達2,324,835元，亦斷無可
    能同意以原告所述之金額施做。
  2.在施工過程中，由於工程量較大，經原告事先以電話告知被
    告將無法如期於96年6月25日如期完工，取得被告同意後已
    儘速於同年7月底完工，讓被告之公司能夠如期開幕。
  3.被告辯稱原告有未完工及有工程瑕疵云云，均非事實，爰一
    一駁斥如下：
  a.原告係按圖施作，不可能有裝設220伏特電源插座情事。
  b.辦公室桌椅根本未在估價中。
  c.住家緊急警示燈，先前從未聽被告提過遭失竊情事，現過了
    二年突然說裝潢期間曾遭失竊，原告否認有裝潢期間曾遭失
    竊事。
  d.住家玄關及餐廳之燈組根本未在原告施作範圍，亦未在估價
    中。
  e.住家木板床座係依被告要求圖面尺寸製作，卻因被告買一個
    超大尺寸的床墊，致必須再加一小塊木板增加床座面積。
  f.住家壁掛式電視牆有施作，有留管線。
  g.辦公室三台全新大型尚洋隱藏式分離式冷氣共計20萬係合理
    市價，絕未離譜。
  h.住家冷氣是建設公司送的，根本不在施作範圍，原告還自行
    墊付了7,000元安裝費。
  i.屏風裝修若有瑕疵，需改正因無法聯絡被告，且被告刻意迴
    避不見面以致無法修改。
  j.洗臉槽係按圖施作，使用正常，完成時被告也無異議，還告
    訴友人浴室很滿意。
  k.置物櫃係扇形，怕隔板支撐力道不足，為安全起見將隔板固
    定，已達正常使用功能。
  4.退萬步言，縱原告之施工有如被告所稱之瑕疵，惟依民法第
    514條第1項規定，定作人之瑕疵修補請求權、修補費用償還
    請求權、減少報酬請求權、損害賠償請求權或契約解除請求
    權均因瑕疵發見後1年間不行使而消滅。本件系爭工程早已
    於96年8月以前完工交屋，被告卻於日前才主張系爭工程有
    瑕疵，顯已逾1年時效。
二、被告則聲明請求駁回原告之訴，如受不利判決願供擔保免為
    假執行之宣告，並答辯略以：
(一)兩造間固有如原告所稱之裝潢工程契約，惟其承攬報酬經口
    頭約定分別為住家60萬元及辦公室50萬元（冷氣部分另計）
    ，並非如原告所稱係以「實作實算」計價。
(二)被告之公司預計於96年7月1日開幕營業，遂與原告約定辦公
    室部分應於同年6月25日前完工；又住家部分則約定應於96
    年7月底前完工。惟原告之施工有如下未完工之事由，顯然
    並未如期完工：
  1.辦公室倉庫與洗手間二插座尚未由220Ｖ改為110Ｖ。
  2.辦公室桌椅未買。現有桌椅係被告於開幕前一晚緊急自購。
  3.住家緊急出口警示燈裝潢期間失竊，原告並未依諾補裝。
  4.住家玄關及餐廳未裝燈組。
  5.住家之床板並未依約裝設ＫingＳige（加大型）床組，反而
    使用材質不同之二木板拼湊而成。
  6.住家壁掛式電視牆未施作，且未留管線，僅以坐檯立放。
(三)又原告施做本件工程，尚有如下瑕疵迄未補正：
  1.辦公室二房間，被告要大品牌一噸及一噸半分離式冷氣各乙
    台，原告表示可以較便宜拿到貨，結果卻裝了3台合計六噸
    之雜牌舊冷氣，價格又高達離譜的20幾萬元。
  2.住家冷氣排水管施工不良，嚴重漏水，造成地板牆角水漬及
    污漬。
  3.屏風反裝，上下顛倒，經告知卻不改善。
  4.洗臉槽裝於洗臉台右側而非中央，致洗臉無法正常使用，右
    腳需抬起右靠，活像小狗小便之姿勢，經告知後原告亦未改
    善。
  5.置物櫃中間玻璃隔板無法置物，一放就倒。
  6.置物櫃可升降隔板，原告施作時以矽膠封死，喪失升降功能
    。
(四)按報酬，應於工作交付時給付之，無須交付者，應於工作完
    成時給付之，民法第490條第1項定有明文。原告既未完工，
    亦遲不補正瑕疵，被告依法自得減價、解約、請求賠償及拒
    絕給付報酬。
三、得心證之理由：
(一)查原告主張其為被告施做系爭住家及辦公室之裝潢工程，其
    為完成承攬工作，前後支付下包廠商之費用總計2,324,835
    元，而被告除於96年5月20日先支付30萬元、同年6月6日再
    支付20萬元，總計50萬元後，即未再支付任何款項等情，業
    據原告提出傢俱裝潢參考圖、平面配置圖、天花板圖、住家
    燈具圖、辦公室平面圖、辦公室水電燈具圖、存證信函及各
    項支付下包廠商之費用憑證（如請款單、支票、明細表等）
    等件影本為證，並為兩造所不爭執，應堪信為真實。
(二)按報酬應於工作交付時給付之，無須交付者，應於工作完成
    時給付之。工作係分部交付，而報酬係就各部分定之者，應
    於每部分交付時，給付該部分之報酬，民法第505條定有明
    文。本件原告主張系爭工程原告已分別於96年間陸續完工等
    情，固為被告所否認，惟據被告到庭所稱：「……他們估價
    單97年農曆過年前才給我，當時已經裝潢好快半年……。96
    年10月18日房子裝潢好……，辦公室則是96年農曆7月1日部
    分施工完成交給我。」等語（見本院98年3月2日言詞辯論筆
    錄），是該事實既已為被告所自認，自堪信為真實。本件系
    爭工程之住家部分、辦公室部分既已分別完工無誤，依上開
    條文之規定，被告自有依約支付承攬報酬之義務。
(三)次按如依情形，非受報酬即不為完成其工作者，視為允與報
    酬。未定報酬額者，按照價目表所定給付之；無價目表者，
    按照習慣給付，民法第491條定有明文。查本件原告為完成
    系爭工程之裝潢，前後支付下包廠商之費用高達2,324,835
    元，已如前述，依其情形顯然難以認為原告未受報酬仍願為
    被告完成工作，自應視為被告已允與原告承攬報酬。又本件
    原告主張系爭工程之承攬報酬係以「實作實付」之方式計算
    ，被告則辯稱渠與原告係口頭之方式約定承攬報酬之金額僅
    為110萬元云云，惟查，依經驗法則，商業交易將本求利係
    不變之原則，本件係承攬契約，如兩造確有約定裝潢價金之
    範圍，原告豈有甘冒不能取回材料、工資成本之危險，擅自
    大量裝潢之理? 原告為完成承攬工作，前後支付之費用超過
    被告所允諾之110萬元甚多，是依一般交易常理，顯然不可
    能有此種顯然條件不對等之商業行為；又據證人乙○○到庭
    證稱：「（問：是否知道他們工程尚有爭執？）……被告希
    望我和原告法定代理人丁○○講價錢問題，希望我幫他殺價
    ，我就把被告的意思轉告原告法定代理人丁○○……我只是
    傳達這樣的意思，其他就沒有涉入。」等語（見本院98 年5
    月25日言詞辯論筆錄），亦可見兩造實際上對承攬報酬部分
    並無任何共識，顯然並無兩造間口頭約定承攬報酬之情事存
    在，是被告上開所辯，自無可採。是本件系爭工程之承攬報
    酬既未約定，亦無任何價目表可供遵循，揆諸上開條文，即
    應按照習慣給付之，本件原告主張被告應依「實作實付」之
    方式給付承攬報酬，核與一般交易習慣並無不合，自屬依法
    有據，應予准許。
(四)至被告抗辯原告所為裝潢工程有瑕疵部分，惟查系爭工程有
    無瑕疵，與系爭工程是否完工，係屬二事，瑕疵擔保請求權
    係工作完工後，定作人所得主張之權利，縱被告所陳為真，
    仍不得據以為拒絕支付承攬報酬之理由；又查本件被告於言
    詞辯論終結前就其主張之工程瑕疵並未提出抵銷之抗辯或以
    反訴為之，本院即無從就該瑕疵之有無為實體上之判斷，是
    被告所稱其因承攬工作之瑕疵而得主張之減價、解約、請求
    賠償等權利，自應由被告另行起訴主張，併此敘明。
四、綜上所述，本件系爭工程既已完工，則原告本於兩造間承攬
    契約之法律關係請求被告給付如主文第1項所示之本金、利
    息，即屬有理，應予准許。
五、本件事證已臻明確，兩造其餘主張、陳述暨所提之證據，經
    審酌均與本院前揭判斷不生影響，爰不一一詳予論述，附此
    敘明。
六、兩造均陳明願供擔保，聲請宣告假執行及免為假執行，經核
    於法並無不合，爰分別酌定相當之擔保金額一併准許之。
七、據上論結，本件原告之訴為有理由，依民事訴訟法第78條、
    第390條第2項、第392條第2項，判決如主文。
中    華    民    國    98    年    6     月    26    日
                  民事庭法  官  蔡聰明
以上正本係照原本作成。
對於本件判決如有不服，應於收受送達後20日內向本院提出上訴
書狀，敘述上訴之理由，上訴於臺灣高等法院。
中    華    民    國    98    年    6     月    26    日
                        書記官  林蔚菁


司法院資訊處製作；財團法人民間司法改革基金會備份。
